【裁判字號】    95,訴,414
【裁判日期】    951027
【裁判案由】    回復所有權等
【裁判全文】
臺灣雲林地方法院民事判決               95年度訴字第414號
原      告  台灣新光商業銀行股份有限公司
法定代理人  乙○○
訴訟代理人  甲○○
被      告  丙○○
            丁○○○
上列當事人間請求回復所有權等事件，本院於民國95年10月13日
言詞辯論終結，判決如下：
    主      文
被告就如附表所示之土地於民國九十五年四月二十四日所為之贈
與行為，及於民國九十五年五月五日所為之所有權移轉登記行為
，均應撤銷。
被告丁○○○應將如附表所示之土地經雲林縣斗南地政事務所以
（95）南資字第○二三五五○號收件，於民國九十五年五月五日
以贈與為原因所為之所有權移轉登記予以塗銷。
訴訟費用新台幣玖仟玖佰壹拾元由被告負擔。
本判決第二項於原告以新台幣拾萬元供擔保後，得假執行。
    事實及理由
一、原告主張：被告丙○○分別於民國93年8 月3 日及94年7 月
    27日向其前身誠泰商業銀行股份有限公司（上開銀行與台灣
    新光商業銀行股份有限公司合併後，並更名為現稱）借用新
    台幣（下同）300,000 元及400,000 元，約定利息分別依序
    以年利率6%及9%按月計付，借用期限第一筆借款至97年8 月
    2 日，第二筆借款至99年7 月27日，若未按約履行時視同全
    部到期，除按約定利率付息外，自逾期日起六個月以內者，
    按放款利率百分之十，逾期六個月以上者，按放款利率百分
    之二十，計付違約金，上揭借款丙○○僅償還至95年4 月6
    日後，即未再按約履行，迄仍積欠本金542,603 元未償，詎
    上揭借款債務逾期後，丙○○竟於同年4 月24日，將附表所
    示之土地（下稱系爭土地）贈與其母即共同被告丁○○○，
    並於同年5 月5 日辦理登記完竣，丙○○之全部財產既應為
    其上揭借款債權之總擔保，而丙○○竟在逾期清償上揭借款
    之際，將系爭土地贈與丁○○○，渠等贈與行為，顯有害於
    其上開借款債權之受償，為此爰依民法第244 條第1 項規定
    提起本訴。聲明：(一)被告間就如附表所示五筆土地所為贈與
    債權行為及所有權移轉之物權行為，均應予以撤銷。(二)被告
    丁○○○應將上揭土地經雲林縣斗南地政事務所於95年5 月
    5 日所為以贈與為原因之所有權移轉登記予以塗銷；及為以
    供擔保為條件之假執行宣告。
二、被告方面：
  (一)丁○○○則以：系爭土地為伊所購，僅係登記在丙○○名下
    而已等語，資為抗辯；並聲明：駁回原告之訴。
  (二)丙○○則陳述：欠款部分伊會處理，但現伊失業中，其餘部
    分沒有意見等語。
三、兩造不爭執之事實：
  (一)被告丙○○分別於93年8 月3 日及94年7 月27日向原告借用
    300,000 元及400,000 元，第一筆借款約定分期攤還至97年
    8 月2 日止，第二筆借款約定分期攤還至99年7 月27日，若
    未按約履行時視同全部到期，除按約定利率付息外，自逾期
    日起六個月以內者，按放款利率百分之十，逾期六個月以上
    者，按放款利率百分之二十，計付違約金，上揭貸款丙○○
    僅償還至95年4 月6 日後，即未再按約履行，迄仍積欠本金
    共計542,603 元未償。
  (二)系爭土地原為丙○○所有，95年4 月24日將之贈與共同被告
    丁○○○，並於同年5 月5 日辦理登記完竣。
四、得心證之理由：
  (一)按民法第244 第1 項之撤銷訴權，依同法第245 條規定，自
    債權人知有撤銷原因時起，一年間不行使或自行為時起經過
    十年而消滅，此項法定期間為除斥期間，其時間經過時權利
    即告消滅，此項除斥期無經過，雖未經當事人主張或抗辯，
    法院亦應先為調查認定，以為判斷之依據（最高法院85年度
    台上字第1941判例意旨參照）。查，本件被告間之贈與行為
    登記日期為95年5 月5 日，原告於同年8 月16日即向本院提
    起訴訟等情，有土地登記謄本5 份及起訴狀在卷可稽，並為
    被告所不爭執，是原告提起本訴自尚未逾前開之法定除斥期
    間，合先敘明。
  (二)次按債務人所為之無償行為，有害及債權者，債權人得聲請
    法院撤銷之。債權人依第一項或第二項之規定聲請法院撤銷
    時，得並聲請命受益人或轉得人回復原狀，民法第244 條第
    1 項、第4 項前段定有明文。又債權人之債權，因債務人之
    行為，致有履行不能或困難之情形者，即應認為有損害於債
    權人之權利。債權人即得行使民法第二百四十四條之撤銷權
    以保全其債權，並不以債務人因其行為致陷於無資力為限；
    再債務人所有之財產除對於特定債權人設有擔保物權外，應
    為一切債務之總擔保，故債務人明知其財產不足清償一切債
    務，而竟將財產出賣於人，債權人即得依民法第二百四十四
    條之規定，聲請法院撤銷。此項撤銷權之效力，不特及於債
    權行為，即物權行為亦無例外（最高法院45年度台上字第13
    16號、48年度台上字第1750號判例可資參照）。經查：
    1.被告丙○○名下原有(1)土地5 筆，即附表編號1 所示土地
      ，地目建、面積53平方公尺、權利範圍：2 分之1 、公告
      土地現值：463,750 元；附表編號2 所示土地，地目建、
      面積4 平方公尺、權利範圍：2 分之1 ，公告土地現值：
      35 ,000 元；附表編號3 所示土地，地目建、面積6 平方
      公尺、權利範圍：2 分之1 ，公告土地現值：52,500元；
      附表編號4 所示土地，地目建、面積32平方公尺、權利範
      圍：2 分之1 、公告土地現值：280,000 元；附表編號5
      所示土地，地目建、面積8 平方公尺、權利範圍：2 分之
      1 、公告土地現值：70,000元。(2)房屋1 棟，面積40.6平
      方公尺，權利範圍：全部，現值100,000 元。(3)車牌ＳＬ
      －２７１１號汽車1 部，1988年出廠，汽缸容量1488cc。
      等情，有原告提出之財政部台灣省中區國稅局財產歸屬資
      料清單影本1 份、土地登記謄本5 份、土地異動索引5 份
      在卷（詳卷內第14頁、第16－20頁、第31－35頁）可佐。
    2.被告丙○○迄仍積欠原告借款本金542,603 元未償，已如
      前述，被告丙○○於該借款未清償前，竟於95年4 月24日
      將其所有如附表所示之土地贈與其母即共同被告丁○○○
      ，並於同年5 月5 日辦理所有權移轉登記完畢，致其名下
      別無其它較為貴重之財產，可供原告求償，是其所為之無
      償贈與行為，顯然已使原告之債權有不能受償之虞，有害
      於原告之債權。從而，原告主張被告所為之贈與行為顯已
      損害其債權，其債權因債務人之行為致有履行不能或困難
      之情形，堪信為真實。
  (三)綜上，原告主張被告丙○○將如附表所示土地無償贈與共同
    被告丁○○○，致損及其借款債權之受償，既屬有據，因之
    ，其依前揭規定，請求撤銷被告間之贈與債權行為及物權行
    為（即所有權移轉登記）；併請求被告丁○○○將如附表所
    示之土地所有權移轉登記予以塗銷，依法俱屬有據，應予准
    許，爰判決如主文第1 、2 項所示。
五、假執行之宣告：
    原告陳明就判決主文第2 項願供擔保，聲請宣告假執行，核
    無不合，爰酌定相當擔保金額准許之。
六、結論：原告之訴為有理由，依民事訴訟法第78條、第85條第
    1 項前段、第390 條第2 項，判決如主文。
中    華    民    國    95    年    10    月    27    日
                  民事第一庭    法  官  蔣得忠
以上正本係照原本作成。
如對本判決上訴，須於判決送達後廿日內向本院提出上訴狀。
中    華    民    國    95    年    10    月    27    日
                                書記官  賴成育
附表：
┌──┬─────────────┬──┬────────┬────┐
│編號│    土地坐落              │地目│面積（平方公尺）│權利範圍│
├──┼─────────────┼──┼────────┼────┤
│１  │雲林縣斗南鎮○○段106 地號│建  │    53          │二分之一│
├──┼─────────────┼──┼────────┼────┤
│２  │雲林縣斗南鎮○○段107 地號│建  │    4           │二分之一│
├──┼─────────────┼──┼────────┼────┤
│３  │雲林縣斗南鎮○○段108 地號│建  │    6           │二分之一│
├──┼─────────────┼──┼────────┼────┤
│４  │雲林縣斗南鎮○○段110 地號│建  │    32          │二分之一│
├──┼─────────────┼──┼────────┼────┤
│５  │雲林縣斗南鎮○○段111 地號│建  │    8           │二分之一│
└──┴─────────────┴──┴────────┴────┘


司法院資訊處製作；財團法人民間司法改革基金會備份。
